Inventaris van het archief van het klooster Sint Elizabeth
Nationaal Archief, Den Haag
Kloosters Delfland: St. Elisabeth
Kloosters Delfland / St. Elisabeth
1395-1572
36012
0.10 meter; 99 inventarisnummers.
Normale geschreven en teksten. De Nederlandstalige stukken van vóór ca. 1700 zijn geschreven in het gotische cursiefschrift, met name in de oud-Hollandse klerkencursief.
Nationaal Archief, Den Haag
Klooster Sint Elizabeth
Het archief bevat eigendomsbewijzen van landerijen en huizen die het klooster rond Den Haag in beheer had. Voorts rentebrieven, enkele akten en een kleine regestenlijst.
Archiefvorming
Geschiedenis van de archiefvormer
Het klooster Sint Elizabeth.
Wanneer dit klooster gesticht is, is niet bekend; het oudste charter, waarin het met name genoemd wordt, is van het jaar 1443 (reg. no. 32).
Het stond aan het einde van de Vlamingstraat over de Schoolstraat, op het plein, waar nu de groote markt gehouden wordt, en ook voor een gedeelte op de Laan, welke daarom Susterlaan heette, als behoorende aan het convent. Het gebouw lag aan de gracht, welke nog in het begin der 17e eeuw tot de Schoolstraat liep. Immers, bij akte d.d. 1455 Juli 14 verklaarde Jan Deym, dat het land, waarop het Sint-Elizabethszusterhuis stond, met de gracht aan de oostzijde, aan zijn vader had toebehoord. Het grondgebied van dit klooster was zeer uitgestrekt; daartoe behoorde het grootste gedeelte van den Zusterpolder, die zijn naam aan de zusters van Sint Elizabeth heeft ontleend en in die dagen veel grooter was dan in later tijd. Toen heette grootendeels Zusterpolder al hetgeen lag ten zuiden van het Westeinde, de Laan en de Vlamingstraat; vandaar dat hetgeen bij het graven der buitengrachten van dien polder is afgesneden en binnen de grachten gebracht, Sint-Elizabeth-polder is genoemd.
De kerk stond ten zuiden van de Laan; zij werd c. 1453 gesticht, blijkens een grafelijken giftbrief van 33 Rijnsche guldens voor het bouwen dier kerk d.d. 1543 December 7. In die kerk waren drie altaren, één gewijd aan Sint Elizabeth, waarop eene vicarie gevestigd was; één gewijd aan de Heilige Moeder en één aan Sint Johannes den Evangelist. Aan de zuidoostzijde der kerk vond men den tuin en daarbij het paterhuis. Op de gronden van het klooster is ook de Raamstraat gebouwd; hierbij stond de Zusterpoort, de hoofdingang van het klooster, terwijl men ter plaatse, waar nu de markt is, den rosmolen en het molenhuis vond. Het recht van dien rosmolen, d. i. om vrij tarwe, gerst, rogge en ander koren te malen werd door Maximiliaan en Philips van Oostenrijk bij brief van 3 Juni 1486 aan het klooster geschonken, zonder dat daarvoor iets betaald moest worden
Deze brief is afgedrukt door A. J. Sekvaas van Booten in Bijdr. Bisd. Haarlem dl. XXIV (1899), blz. 153-155, naar het verminkte, doch naar het origineel verbeterde ha., berustende in het gemeentearchief van 's-Gravenhage.
(zie Inv. no. 3).
Blijkens de bovenvermelde akte bezat het klooster in het jaar 1443 een eigen zegel. Ten aanzien der zegels van de kloosters, behoorende tot de orde van Sint Franciscus, waartoe ook het Sint-Elizabethsconvent behoorde, werd in 1471 bepaald, dat pater en mater het zegel niet mochten gebruiken, dan tezamen met een derde
Eene afbeelding van het zegel van het Sint-Elizabethsklooster treft men aan bij De Riemer, folio 462.
.
Het feit, dat in het midden der 15e eeuw de geestelijke stichtingen zeer rijk waren en er zich dientengevolge een groot kapitaal in de doode hand bevond, gaf Philips van Bourgondië aanleiding naar een middel uit te zien aan dat oeconomisch nadeel een einde te maken. Hij stelde een reglement op
Voorafgaande aan de reeds genoemde ordonnanties d.d. 1453 Maart 17 en 1456 April 30, van het Sint-Elizabethsklooster.
voor de geestelijken, met behulp van de ridderschap en de steden van Holland, waarna er in 's-Gravenhage eene algemeene dagvaart gehouden werd, waarbij alle geestelijke personen, zoowel mannen als vrouwen, van welke orde zij ook waren, werden opgeroepen om op een bepaalden dag in Den Haag te verschijnen. Dit geschiedde en op die bijeenkomst werd de opgestelde ordonnantie in geschrifte overgeleverd en een tijd van beraad gesteld tot het aannemen of verwerpen daarvan. Op den bepaalden dag zonden de geestelijken hun "providitoirs" naar 's-Gravenhage en deze hadden meestendeels allen last gekregen een ontkennend antwoord te geven, bewerende, dat bedoelde ordonnantie hun te zwaar was om aan te nemen en niet was gebaseerd op het recht. Alleen de ministerse en zusters van het Sint-Elizabethsconvent in den Haag namen het reglement gewillig aan, hoewel zij daarover later, bij gelegenheid van een proces, gevoerd voor het Hof van Holland in 1459, haar spijt betuigden
Vgl. De Riemer, dl. I, fol. 463.
. Philips van Bourgondië gaf het klooster toen een open brief, waarin de 11 artikelen van het reglement vervat waren. Dit stuk maakt ons bekend met eenige wetenswaardigheden betreffende het convent. Men ziet er uit, dat het klooster aan huizen, landerijen, erven en renten niet meer mag bezitten dan voor 100 mark Trooisch zilver 's jaars; zoolang zij nog niet tot dien rijkdom gekomen zijn, mogen de zusters erfenissen aannemen
Echter niet meer dan 1/10 deel van de goederen van den erflater.
en mogen de novieten
Voor den leeftijd gold als grens 15 jaar.
al haar geld en goed met zich in het klooster brengen. Tot dien tijd toe mogen zij ook wollen en linnen lakens weven, doch slechts voor zichzelven. Zijn zij eenmaal tot bedoelden rijkdom gekomen, dan mogen zij geene erfenissen meer aanvaarden en moeten de bezittingen der novieten binnen het jaar verkocht worden, terwijl de zusters dan slechts linnen mogen weven, doch dit wel mogen verkoopen. Bovendien werd haar tolvrijdom toegestaan. Ook zullen zij op dat tijdstip gehouden zijn 50 of meer geordende personen in haar klooster te hebben, in geen geval minder, terwijl bij overlijden of anderszins dit aantal zoo spoedig mogelijk dient aangevuld te worden. Ook blijkt uit PHILIPS' brief, dat, indien de zusters al later den regel van den Heiligen Augustinus hebben aangenomen, haar toen nog de derde van den Heiligen Franciscus als regel gold. Voorts worden zij geprezen, dat zij zich bereid verklaard hebben de ordonnantie aan te nemen, niettegenstaande dat anderen zich daartegen verzet hadden. Eindelijk ziet men, dat zij "woonachtigh sijnde voir den Hoff in den Hage, dair dagelicx veel vergaderinge waren in dachvaerden ende andere saken, dair die geoirde ende religieusen luyde dicke veel mede te doen hadden, dairaff sy groot anval ende coste hadden, mits dat die Religieuse veel herberge namen in hoeren cloister ende bisonder van hoeren montcosten."
Op het tijdstip, dat de hertog van Bourgondië het klooster zijn open brief schonk, was dit, zooals duidelijk uit de artikelen der ordonnantie blijkt, nog "niet gegoet in erflijke renten - tot die wairde van hondert mark silvers 's jairs"; maar dat het toch in vergelijking met de andere Haagsche kloosters welvarend was, blijkt daaruit, dat het weinige jaren later door de stedelijke regeering in 's Graven bede
Zie de inleiding van het St.-Agnetaklooster, blz. 4.
werd aangeslagen tot een bedrag, uitmakende het dubbele van de som, welke door de kloosters der Heilige Agnes en der Heilige Maria ieder afzonderlijk betaald moest worden
"......te weten, dat van St. Agneta op 6, dat van St. Elizabeth op 12, en dat van Onse Lieve Vrouwe op het Spoey op 6 ponden
.
Uit den onwil der zusters tot betaling van de som voor 's Graven bede, mag men niet afleiden, dat zij zich wilden verzetten tegen de wettige macht; immers, blijkens de uitspraak van het Hof van Holland in deze zaak (1471), schijnen zij het recht aan hare zijde te hebben gehad.
De zusters ontvingen na de opheffing van het klooster een jaarlijksch onderhoud van de Staten, dat bij resolutie van 25 Maart 1594 verhoogd is voor de vroegere mater tot 100 pond en voor de overige tot 80 pond.
In 1584 toen alle huizen in de Vlamingstraat afbrandden, geraakte ook een gedeelte van dit klooster in de asch, zooals blijkt uit eene resolutie d.d. 1584 Juli 21: "Op het versoek van Maritgen Vincenten, blinde en impotente vrouwe, oud 70 jaeren, die voor alimentatie toegevoegt is geweest ses pond grn. 's jaers; en Jannitgen Ottendogter oud 60 jaren, die vier ponden Vlaems toegevoegt waren, beyde conventualen van den convente van 't Spuye in den Hage, is elks, in aenzieninge van de afbrandinge van hare huysinge van St. Elizabeth in den Hage, boven hare toegevoegde alimentatie gegunt nog twee ponden grooten Vlaems tsjaers."
In 1589 gaven de Staten van Holland eenige stukken van de huizinge van dit klooster in erfpacht aan particulieren blijkens een resolutie d.d. 1589 December 29, terwijl het kloostergebouw krachtens akte der Staten d.d. 1591 November 22 door Den Haag in bezit werd genomen en vervolgens tot Groenmarkt werd ingericht in 1614, volgens eene keur en ordonnantie van den 1en October van dat jaar, waarbij "schout, burgemeesteren en regeerders statueren, dat niemand, wie hy zy, opten ordinaire marktdagen, zijnde Maandags en Vrydags eenige groente, saet, wassende kruiden, bloemen, kool, knollen of peen zal mogen verkoopen of koopen dan op de nieuwe Groenmarkt, daartoe geaccommodeert in het Sint-Elizabethssusterhuys of klooster alhier, ter plaatse daar 't hem aangewezen zal werden."
De ornamenten van dit klooster waren na de opheffing verbleven onder de conventuale Margriete Pijnse, na wier overlijden zij op last der Staten 16 Maart 1589 zijn verkocht; het paterhuis werd in 1591 verkocht.
Geschiedenis van het archiefbeheer
De verwerving van het archief
De rechtstitel is (nog) onbekend.
3.18
Aanwijzingen voor de gebruiker
Openbaarheidsbeperkingen
Volledig openbaar.
Materiële beperkingen
Aanvraaginstructie
Openbare archiefstukken kunnen online worden aangevraagd en gereserveerd. U kunt dit ook via de terminals in de studiezaal van het Nationaal Archief doen. Om te kunnen reserveren dient u de volgende stappen te volgen:
U maakt een profiel aan op www.gahetna.nl, en logt vervolgens in
Via de archiefinventaris (alleen de beschrijvingen met rode nummers) selecteert u het gewenste archiefstuk door op de knop 'Reserveren' te klikken
In het volgende scherm geeft u aan op welke dag u het archiefstuk wilt inzien
Indien u zich bevindt in de studiezaal en een tafelnummer heeft ontvangen kunt u dit nummer vermelden. Als u geen tafelnummer heeft kunt u tafelnummer 777 laten staan
Vervolgens bevestigt u uw reservering door deze te versturen.
Verwant materiaal
Beschikbaarheid van kopieën
Beschrijving van de series en archiefbestanddelen
- Het Klooster in het Algemeen., A.
  - Het klooster in betrekking tot de kerkelijke overheid., I.
    - Akte, waarbij Judocus, bisschop van Regensburg, vicaris-generaal van den bisschop van Utrecht, de kapel met de beide altaren en het kerkhof inwijdt., 1457; 1; 1 charter
      Dit inventarisnummer is alleen als kopie te raadplegen.
      (reg. no. 49).
      49 1457 Mei 26
      Judocus, bisschop van Ieropolis, vicaris-generaal van David de Burgundia, bisschop van Trajectum, oorkondt, dat hij de kapel met de beide altaren en het kerkhof van liet klooster St. Elyzabeth te Haga Comitis, heeft gewijd aan God, de H. Maagd en Sint Elyzabeth, het eerste altaar aan de Heilige Maagd en Johannes Ewangelista, het tweede aan Johannes Baptista en Sint Franciscus, en stelt de dagen voor deinwijding vast.
      Datum anno Domini millesimo quadringetesimo quinquagesimo septimo mensis Maii die vicesima sexta.
      Oorspr. (Inv. no. 1). Met zeer geschonden zegel van den oorkonder in roode was.
  - Het klooster in betrekking tot den landsheer., II.
    - Reglement voor het klooster, gegeven door Philips, hertog van Bourgondië., 1452; 2; 1 charter
      (reg. no. 34).
      34 1453 Maart 17
      Philips, hertog van Bourgoengiën enz., schrijft het klooster Sint Elysabeth in den Hage een reglement voor met betrekking tot het bezit.
      Gegeven upten zeventiensten dach van Mairte int jair ons Heren duysent vierhondert twee ende vijftien naden loop van onsen Hove.
      Oorspr. (Inv. no. 2). Het zegel van den oorkonder verloren.
      "Het charter is door vocht bedorven; de inhoud komt over het algemeen overeen met dien in het charter van 1456 April 30, medegedeeld door De Riemer deel I, p. 464."
    - Octrooi van Maximiliaan, Roomsch koning, en Philips, aartshertog van Oostenrijk, tot het plaatsen van een rosmolen in het convent., 1486; 3; 1 charter
      (reg. no. 66).
      66 1486 Juni 2
      Maximiliaen, Roomsch koning, en Phillips, aartshertogen van Oostenrijcke, verleenen octrooi aan liet convent van Sint Lijsbetien zusterhuis in het dorp den Hage om een rosmolen te plaatsen in hun convent tot het malen en breken van eigen tarwe, gerst, rogge enz.
      Gegeven in onser stede van Dordrecht...upten anderden dach van Junio int jair ons Heeren duysent vierhondert zesse ende tachtich ende van onzen rijcke dienste.
      Oorspr. (Inv. no. 3). Met het geschonden signet van Hollant (in absentie van het groote zegel).
      Afgedrukt door A. J. Servaas van Rooyen in Bijdr. Bisd. Haarlem dl. 24 (1899), blz. 153-155, naar het verminkte, doch naar het origineel verbeterde hs. berustende in het gemeentearchief te 's-Gravenhage.
- Beheer der goederen., B.
  - Landerijen en huizen., I.
    - in en bij den Haag., a.
      - Stukken betreffende den eigendom van 5 morgen land in Eskamp voor Ansem Phillips zoon en Foytgen Aernts zoon, afkomstig van Lijsbet van Haemstede, vrouwe van Hodenpijl., Met oudere verkoopakte d.d.; 1426 en 1427; 1424; 4.1 - 4.3; 3 charters (aaneengehecht)
        (reg. nos. 2, 5 en 6).
        - 1424, 4.1
          2 1424 Mei 9
          Gillys van Kralingh, ridder, en Danel van Kralingh, gebroeders, verkoopen aan heer Jan van Hodenpijl, ridder, 5 morgen land in den Hoofslach van Haetscamp.
          Int jair ons Heren dusent vierhondert ende twintich tsDinxdaghes na tsheylichs Cruys' dach inventio.
          "Oorspr. (Inv. no. 4.1). Het zegel van Gillys van Kralingh verloren; dat van Danel geschonden en in groene was."
          Deze brief is vastgebecht aan die d.d. 1426 November 26 en 1427 Januari 21 (zie reg nos. 5 en 6).
        - 1426, 4.2
          5 1426 November 26
          Lijsbet van Haemsteden, vrouwe van Hodenpijl, verkoopt aan Ansen Phillips zoon en Foytgen Aernts zoon 5 morgen land in Haetscamp.
          Int jair ons Heren duysent vierhondert zess ende twintich des Dinxdages na sinte Katherinen dage.
          "Oorspr. (Inv. no. 4.2). Met de geschonden zegels van Lijsbet voornoemd en Andries die Witte, borg, in groene die was; van Claes van Diepenburch en Aernt Hugen zoon, borg, verloren."
          Deze brief is vastgehecht aan die d.d. 1424 Mei 9 en 1427 Januari 21 (zie reg. nos. 2 en 6).
        - 1427, 4.3
          6 1427 Januari 21
          Dirc van Hodenpijl oorkondt, dat zijn moeder heeft verkocht aan Ansem Phillips zoon en Fuytgen Aernts zoon 5 morgen land in Haetscamp.
          Int jair ons Heren dusent vierhondert seven ende twintich op sinte Agnieten dach.
          Oorspr. (Inv. no. 4.3). Met het zegel van Claes van Diepenburch in groene was en geschonden.
          Deze brief is vastgehecht aan die d.d. 1424 Mei 9 en 1426 November 26 (zie reg. nos. 2 en 5). In dorso staat: Dese brieven houwen van neghen pont sjaers bi Escamp bi die Leywech.
      - Eigendomsbewijs van ongeveer 1 morgen land voor Geryt Potter van der Loo, afkomstig van zijn broeder Dirck., 1436; 5; 1 charter
        (reg. no. 13).
        13 1436 September 14
        Dirck Potter van der Loo verkoopt aan zijn broeder Geryt ongeveer een morgen land in het ambacht van den Hage achter de bagijnen in het Zuidveen.
        ... opten viertienden dach in Septembri int jaer ons Heren vierthienhondert zesse ende dertich.
        Oorspr. (Inv. no. 5). Met liet zegel van den oorkonder in groene was.
      - Eigendomsbewijs voor Claes Mattheeus' zoon, priester, van een huis met erf en tuin in de Nieuwstraat, afkomstig van Pieter die Haesse., 1449; 6; 1 charter
        (reg. no. 23).
        23 1449 Mei 24
        Schepenen in den Hage oorkonden, dat Pieter die Haesse heeft verkocht aan heer Claes Mattheeus' zoon, priester, een huis met erf en tuin in de Nyewestraet.
        Ghesereven vier ende twintich dage in Meye int jair ons Heren MCCCC negen ende viertich.
        Oorspr. (Inv. no. 6). Met geschonden gemeen schepenzegel in groene was.
      - Eigendomsbewijs van een tuin, gelegen in den boomgaard achter het zusterhuis, afkomstig van Jan Starck., 1450; 7; 1 charter
        (reg. no. 26).
        26 1450 Maart 26
        Schepenen van den Hage oorkonden, dat Jan Starck verkoopt aan het convent en de zusters van Sinte Lijsbetten in den Hage zijn tuin, gelegen in den boomgaard achter het zusterhuis.
        ... zesse ende twintich dage in Maerte int jair ons Heren M CCCC ende vijftich.
        Oorspr. (Inv. no. 7). Met geschonden schependomszegel in groene was.
      - Eigendomsbewijs van een half huis en erf binnen de gracht van het klooster, afkomstig van Jan Wiggerszoon, 1451; 8; 1 charter
        (reg. no. 3).
        29 1451 November 21
        Schepenen in den Hage oorkonden, dat Jan Wiggers zoon verkocht heeft aan Alijt Willems dochter, moeder van het zusterhuis in den Hage, en het gemeen convent de helft van een huis en erf, waarvan het de andere helft reeds bezit en dat gelegen is binnen de gracht van het zusterhuis.
        Gescreven een ende twintich dage in Novembri int jair ons Heren M CCCC een ende vijftich.
        Oorspr. (Inv. no. 8). Met geschonden schepenzegel in groene was.
      - Stukken betreffende den eigendom van 3 morgen lands, voor Dire van Dam en zijn kinderen, afkomstig van Herman Kock Sanders zoon, Jan Hermans zoon en Jan Lottijns zoon., 1430 en 1452; 9.1, 9.2; 2 charters (aaneengehecht)
        (reg. nos. 32 en 11).
        - 1452, 9.2
          32 1452 October 31
          Schepenen van den Hage oorkonden, dat Jan Lottijns zoon verkoopt aan de kinderen van Dirc van Dam ? van 3 morgen lands aan de zuidzijde van der Hage, waarvan 2 morgen gelegen zijn in de Hoefve en de andere morgen aan de noordzijde daarvan tot de Laan.
          Gescreven upten lesten dach in Octobri int jair ons Heren dusent vierhondert twee ende vijftien.
          Oorspr. (Inv. no. 9.2). Met geschonden schependomszegel in groene was.
          Het charter is vastgehecht aan dat d.d. 1430 Mei 28 (zie reg no. 11).
        - 1430, 9.1
          11 1430 Mei 28
          Herman Koek Sanders zoon en Jan Hermans zoon verkoopen aan Dirc Pieters zoon van Dam ? van 3 morgen lands zuidwaarts van den Hage, waarvan 2 morgen liggen in de Hoefve en de andere morgen aan de noordzijde daarvan over de Reesloot bij Laan.
          Gescreven acht ende twintich dage in Meye int jair ons Heren dusent vierhondert ende dertich.
          Oorspr. (Inv. no. 9.1). Met de geschonden zegels van Herman Kock Sanders zoon en van IJsbrant van Scheten, burgemeester van Haarlem in groene was.
          Hieraan is vastgehecht de brief d.d. 1452 October 31 (zie reg. no. 32).
      - Eigendomsbewijs voor Dammaes Florys' zoon van 1 morgen land, afkomstig van Phillips Heynricx zoon., 1453; 10; 1 charter
        (reg. no. 35).
        35 1453 April 11
        Phillips Heynrix zoon verkoopt aan Dammaes Florys' zoon 1 morgen land benoorden Hagehout.
        Gegeven opten elfsten dach in Aprille int jair ons Heren dusent vierhondert drie ende vijftich.
        Oorspr. (Inv. no. 10). Met geschonden zegel van Geryt Heynricx zoon, schout van Berkel, in groene was.
      - Eigendomsbewijzen van een tuin en erf, afkomstig van Jacob Jacobs zoon die Zeelander en Dirc Willems zoon., Met oudere transportbrief d.d.; 1453 en 1454; 1452; 11.1 - 11.3; 3 charters (aaneengehecht)
        (reg. nos. 31, 33 en 38).
        - 1453, 11.2
          33 1453 Januari 20
          Jacob Jacobs zoon die Zelander verkoopt aan die zusters van Sinte Elysabetten huis in den Hage een tuin en erf aan de westzijde van de Laan achter genoemd zusterhuis.
          Gescreven opten twyntichtsen dach in Januario int jaer ons Heren M CCCC ende drieën vijftich.
          Oorspr. (Inv. no. 11.2). Met geschonden zegel van don oorkonder in groene was.
          Dit charter is vastgehecht aan dat d.d. 1452 October 7 (zie reg. no. 31).
        - 1454, 11.3
          38 1454 Mei 9
          Schepenen van den Hage oorkonden, dat Dirc Willems zoon verkoopt aan Alijt Willems dochter, ministra, en het convent van Sinte Lijsbetten zusterhuis in den Hage een tuin en erf aan de zuidzijde van den Hage en aan de westzijde van de bij genoemd zusterhuis gelegen Laan.
          Gescreven negen dage in Meye int jaer ons Heren M CCCC vier ende vijftich.
          Oorspr. (Inv. no. 11.3). Met geschonden schependomszegel in groene was.
          Dit charter is vastgehecht aan dat d.d. 1452 Oktober 7 (zie reg. no. 31).
        - 1452, 11.1
          31 1452 October 7
          Schepenen van den Hage oorkonden, dat Alijt Wouter Potters verkoopt aan Jacob Zeelander een tuin en erf aan de westzijde van de Laan achter het zusterhuis.
          Gescreven zeven dage in Octobri int jair ons Heren M CCCC twee ende vijftich.
          Oorspr. (Inv. no. 11.1). Met geschonden schependomszegel in groene was.
          Hieraan zijn vastgehecht de charters d.d. 1453 Januari 20 en 1454 Mei 9 (zie reg. nos. 33 en 38).
      - Eigendomsbewijs van drie percelen land, samen groot 3 morgen, afkomstig van Dirc Geryts zoon van Walcheren., 1454; 12; 1 charter
        (reg. no. 40).
        40 1454 Juni 27
        Schepenen in den Hage oorkonden, dat Dirc Geryts zoon van Walcheren heeft verkocht aan Alijt Willems dochter, ministerse van Sinte Lijsbetten zusterhuis in den Hage, en het gemeen convent drie percelen land, samen groot 3 morgen, ten zuiden van den Hage achter genoemd zusterhuis.
        Gescreven opten XXVIIsten dach in Junio int jair ons Heren M CCCC vier ende vijftich.
        Oorspr. (Inv. no. 12). Met schependomszegel in groene was.
      - Eigendomsbewijs van drie stukken land, grenzende aan het klooster en afkomstig van de Heilige-Geestmeesters in den Haag., 1454; 13; 1 charter
        (reg. no. 41).
        41 1454 Juli 12
        Schepenen van den Hage oorkonden, dat Geryt Heynricx zoon, Geryt Dircx zoon, Diert Geryts zoon en Jacob van Hovel, Heilige-Geestmeesters in den Hage, overeengekomen zijn met de ministra en het convent van Sint Lijsbetten zusterhuis in den Hage tot zekeren ruil, zoodat de zusters en het convent behouden zullen 1º een stuk land, aan de westzijde van het zusterhuis, 2°. een stuk land aan de zuidzijde en 3° een stuk land bij Ponsen put aan de Hoefsloot, waarvoor de Heilige-Geestrneesters ontvangen hebben 5 pond Hollandsch 's jaars uit Claes Govaerts zoons kamers en erf in het Westeinde en 1 pond uit een huis en erf in het Voirhout.
        Gescreven upten XIIsten dach in Julio int jair ons Heren M CCCC vier ende vijftich.
        Oorspr. (Inv. no. 13). Met geschonden schependomszegel in groene was.
      - Eigendomsbewijs van 8 hont lands, afkomstig van Wermbout Dircx zoon., 1455; 14; 1 charter
        (reg. no. .47).
        47 1455 Augustus 28
        Schepenen van den Hage oorkonden, dat Wermbout Dircx zoon verkoopt aan de zusters en het convent van Sinte Lijsbetten zusterhuis in den Hage 8 hont lands in het Zuidveen.
        Gescreven upten XXVIIIsten dach in Augusto int jair ons Heren M CCCC vijf ende vijftich.
        Oorspr. (Inv. no. 14). Met geschonden schependomszegel in groene was.
      - Eigendomsbewijs van 4 hont lands, afkomstig van Pieter Vrancken zoon., 1455; 15; 1 charter
        (reg. no. 45).
        45 1455 Juli 23
        Schepenen van den Hage oorkonden, dat Pieter Vrancken zoon, priester, verkoopt aan de zusters en het convent van Sint Lijsbetten zusterhuis in den Hage 4 hont lands bezuiden den Hage.
        Gescreven upten XXIIIsten dach in Julio int jair ons Heren M CCCC vijf ende vijftich.